【裁判字號】    89,判,1718
【裁判日期】    890526
【裁判案由】    營利事業所得稅
【裁判全文】
行  政  法  院  判  決                          八十九年度判字第一七一八號
    原      告  統一綜合證券股份有限公司
    代  表  人  乙○○
    訴訟代理人  甲○○
    被      告  財政部臺北市國稅局
右當事人間因營利事業所得稅事件，原告不服行政院中華民國八十八年五月三日台八
十八訴字第一七二三○號再訴願決定，提起行政訴訟，本院判決如左︰
    主  文
原告之訴駁回。
    事  實
緣原告民國七十九年度營利事業所得稅結算申報，列報交際費新台幣（下同）一七、
六四八、五一○元。被告初查，以其未將自營商及經紀商分別列帳，自營商出售股票
交際費限額按出售股票收入及購入股票成本分別以銷貨及進貨計算限額為三一、四二
○、三八一元，經紀商受託買賣證券之交際費限額按手續費收入以供給勞務為業計算
限額為二、八八九、○二一元，原告原列報交際費未超過上列限額，乃按原告簽證會
計師自行計算自營商及經紀商可列支交際費限額比例，計算其自營商應分攤之交際費
為一六、一六二、四一八元，轉列免稅之出售證券收入項下減除。原告就交際費、其
他費用項下之違約損失及其他收入部分，申經復查結果，未准變更，訴經財政部台財
訴字第八三○二八三五五二號訴願決定，將其他費用項下之違約損失部分撤銷，由原
處分機關另為處分，其餘部分之訴願駁回。原告就交際費、其他費用項下之違約損失
及其他收入部分，訴經行政院台八十四訴字第二二八五七號再訴願決定，將原決定及
原處分關於交際費部分撤銷，由原處分機關另為適法之處分，其餘部分之再訴願駁回
。案經被告就交際費部分重為核定，仍未准變更。原告不服，向財政部提起訴願，經
遭駁回，訴經行政院台八十六訴字第○○○四五號再訴願決定，將原決定及原處分均
撤銷，由原處分機關另為適法之處分。案經被告重為核定，准予追認交際費二、五三
八、八五九元。原告仍未甘服，循序提起行政訴訟。茲摘兩造訴辯意旨如次：
原告起訴意旨略謂︰按營利事業所得稅查核準則第八十條規定，在全年支付總額不超
限之前提下，「營利事業列支之交際費，經依規定取有憑證，並經查明與業務有關者
，應予認定，．．．」。至於營利事業全年支付交際費用之限額，現行所得稅法第三
十七條之規定係以「事業體」全年銷貨、進貨金額為基數，以基數之特定千分比（如
千分之一）為交際費用核認之限額（所得稅法第三十七條參照），本此以解；原告係
一綜合證券商，主要營業部門有三：經紀部門：主要經營受託買賣有價證券業務；自
營部門：主要為自行買賣有價證券業務；承銷部門：經營承銷有價證券之業務。被告
於核定原告七十九年度營利事業所得稅申報有關交際費之限額之計算方式，並未依照
前開之規定，以「事業體」為單位核計，乃竟以證券事業業務具特殊性為其藉辭，擅
以原告之「部門別」收入分別計算交際費限額，並逕行減列部分之交際費，否准原告
作為費用扣抵，其認事用法顯然有誤。實則原告七十九年度所列報之交際費均已取具
稅法規定之合法憑證，並依據規定計算限額。並未超限，應得全數認列，茲將理由說
明如下：一、現行租稅法令就「營利事業」交際費總額認列上限之計算方式，向來均
係以事業體為計算單位，從未規定須就「部門別」分別計算交際費之限額。被告卻自
行以部門之業務別以計算原告之交際費限額，並分別與實際數比較之，其作法顯係自
行創設法律所無之構成要件，當然違背租稅法律主義：依據現行法令規定，交際費限
額之計算應依所得稅法第三十七條及營利事業所得稅查核準則（以下簡稱「查核準則
」）第八十條及財政部八十三年十一月二十三日台財稅第八三一六二○八九七號函規
定辦理。依前揭交際費認列之法令規定，交際費認列費用之要件總計僅三：（一）取
具稅法之憑證（二）與業務有關；以及（三）列支金額在規定之額度計算內。原告所
列報之交際費，均已取得憑證，且與業務有關，此為被告所不爭，容無疑義。又，有
關交際費用支付總額之最高限，現行法係規定以「營利事業之交際費，．．．支付總
額，以不超過左列最高標準為限．．．」（所得稅法第三十七條參照），由此條文規
定觀之，交際費限額之計算，顯係以單一營利事業個體為計算基礎，初不論其費用所
出之部門，不言自明。被告僅以原告自營部門所從事業務之證券交易所得停徵所得稅
為由，於計算交際費限額時，擅行割裂「營利事業」全年之銷貨／進貨額，為求降低
計算上開基數之目的，率以個別「部門」之銷貨／進貨為基數計算之單位，並分別求
得其部門別之交際費限額，再以自營部門業務之證券交易所得無須課稅為由，逕予否
准原告承銷及經銷部門與自營部門共同合計銷貨／進貨基數；其顯無任何法令依據，
至屬洵然。依右開說明，被告於核定系爭交際費時，全然未依法令之規定辦理，不顧
稅法之構成要件，逕依其行政機關本身所認定「合理」之計算方式，自闢豁徑，不按
「事業體」為單位，卻按「部門別」分別計算交際費限額，其認事用法，已失其行政
機關應有之分際，而僭越立法者之權限，衡諸司法院釋字第二一○號解釋之意旨，顯
已違背憲法所規定之租稅法律主義。二、原告已合理計算自營部門買賣有價證券所得
應分攤之交際費用，並將該筆交際費用於帳外予以調整減列，並無如被告所指雙重獲
利、侵蝕稅源之現象：查財政部八十五年八月九日台財稅第八五一九一四四○四號函
規定，以買賣有價證券為專業之綜合證券商，其營業費用分攤原則係以營業費用可明
確歸屬者，得依個別歸屬認列，無法明確歸屬者，得依費用性質分別選擇依部門薪資
、員工人數或辦公室使用面積等作為合理歸屬之分攤基礎，計算有價證券出售部分應
分攤之費用。本此函示，原告於申報七十九年度營利事業所得稅之際，即分別依前揭
規定，將明確歸屬於自營部門之交際費及依員工人數佔原告全部員工人數比例合理分
攤予自營部門免稅業務之交際費兩者合計，於有價證券收入項下自行減列二六四、七
二七元之交際費用，藉符台財稅八五一九一四四○四號函之規定。換言之，原告於計
算七十九年度營利事業所得時，有關證券交易所得之部分，固因該部分之所得停徵，
而得免計入課稅所得納稅；惟應分攤予自營部門證券交易所得之費用部分，業已於帳
外調整減列，依規定不列入費用扣抵；以符合收益成本配合原則；再訴願決定書所指
之雙重獲利並造成侵蝕稅源之指陳，應屬明顯之誤解。次查，在稽徵實務上，以買賣
不動產為專業之營利事業，因其土地交易所得亦屬免稅，法令同係要求其計算土地交
易應分攤之營業費用於帳外調整減列；惟於計算該等營利事業之交際費是否超限時，
並未分就土地交易所得與非土地交易所得分別計算交際費之限額，足證被告以部門業
務別計算交際費限額，不合法令明文規範之核定方式，事證明確。三、被告對於交際
費限額之核定方式，違反租稅平等原則：綜觀其他非經營證券業務之公司，基於內部
管理之需要而區分部門別收入，所在多有，但其交際費之核定，均以營利事業為單一
個體並以總額計算之，從未見稅捐機關對其以部門別分別計算交際費限額之例。原告
作為綜合證券商，依法令規定區別業務性質，區分三項主要營業部門，與一般公司之
部門區分無異，於申報所得稅時復係以一單一個體申報納稅；所得稅法對於交際費之
計算，既未限制事業體各部門之自由分派預算，而係以營利事業「全公司」之銷貨／
進貨總額為計算基數之基礎。從而，只要在限定之規定額度內，均可依法認列交際費
用，方屬合理。原告在稅法規定之限額內，依公司實際營運狀況使用交際費，原屬合
情合法，被告卻獨對原告所營之證券業務以部門別分別計算限額，並分別比較之，於
法洵無依據，且與其他非證券業別之營利事業交際費計算之方式有別，已然違反租稅
平等原則。基於前述事實及理由，被告計算原告交際費是否超限之方式，業已違反所
得稅法之規定，敬請鈞院查明事實，撤銷被告否准交際費可予認列部分，以維護原告
法定之權益等語。
被告答辯意旨略謂︰一、本件原告七十九年度營利事業所得稅結算申報，列報交際費
一七、六四八、五一○元，被告初查，以其未將自營商及經紀商分別列帳，自營商出
售股票交際費限額按出售股票收入及購入股票成本分別以銷貨及進貨計算限額為三一
、四二○、三八一元，經紀商受託買賣證券之交際費限額按手續費收入以供給勞務為
業計算限額為二、八八九、○二一元，原告原列報交際費未超過上列限額，被告乃按
原告簽證會計師自行計算自營商及經紀商可列支交際費限額比例，計算自營商應分攤
之交際費為一六、一六二、四一八元，轉列免稅之出售證券收入項下減除。原告不服
，循序申請復查、提起訴願均未獲變更，乃以列報之交際費均取具合法原始憑證，且
均為證券經紀、證券承銷及融資融券等部門業務上所必需之交際應酬支出，與證券自
營部門完全無關，其七十九年度申報之交際費一七、六四八、五一○元均屬得明確歸
屬經紀、承銷等部門之費用，並無無法歸屬之交際費數額，而依財政部台財稅字第八
三一五八二四七二號函釋按有價證券出售收入、投資收益、債券利息收入及其他營業
收入比例，計算有價證券出售部分應分擔之交際費可言云云，向行政院提起再訴願，
經行政院以台八十五訴字第○○○四五號再訴願決定略以：「．．．本件據原處分機
關八十五年十一月二十二日財北國稅法字第八五一九五○九七號函，略以本案參酌
財政部八十五年八月九日台財稅字第八五一九一四四○四號函釋，有重行審酌之必要
」等語，將原決定及原處分均撤銷，囑由被告另為適法之處分。有關交際費之分攤，
經被告重核，其屬買賣有價證券免稅業務部分交際費可列支限額為三一、二五九、五
四七元，非屬買賣有價證券應稅業務部分之交際費限額為四、二○四、九五一元，合
計可列支限額為三五、二八四、四九八元，其本期列報交際費一七、六四八、五一○
元，扣除應稅業務可列支最高限額四、○二四、九五一元，其屬免稅業務交際費一三
、六二三、五五九元，應轉列出售有價證券收入項下減除，交際費計予追認二、五三
八、八五九元（復查決定 4,024,951元－原查核定 1,486,092元＝追認金額 2,538,8
59元）。二、查原告係以買賣有價證券為專業之營利事業，其出售有價證券之交易所
得，依所得稅法第四條之一規定，停止課徵所得稅。再查營利事業出售有價證券之交
易所得納入免稅範圍，雖有其特殊意義，惟宜正確計算「免稅所得」之範圍，如免稅
項目之相關成本費用歸由應稅項目吸收，營利事業將雙重獲益，不僅有失立法原意，
並造成侵蝕稅源及課稅不公平之不合理現象，且「涉及租稅事項之法律，其解釋應本
於租稅法律主義之精神，依各該法律之立法目的，衡酌經濟上之意義及實質課稅之公
平原則為之」業經司法院釋字第四二○號解釋在案，是所得稅法第三十七條既明定業
務上直接支付之交際費，依其經營之目的分別訂有計算交際費之限額，自應分別依所
訂標準計算限額予以認定。則本件系爭交際費，被告按應稅及免稅業務分別計算限額
，再據以歸屬核認，尚無不合，是原告所訴，核無足採。三、有關交際費按應稅業務
與免稅業務分別計算交際費限額，為被告一致性處理，原告所訴獨對原告所營證券業
務以部門別分別計算限額，似有誤解。綜上論述：原處分及所為復查、訴願、再訴願
決定並無違誤，原告之訴無理由，請判決駁回等語。
    理  由
按「營利事業所得之計算，以其本年度收入總額減除各項成本費用、損失及稅捐後之
純益額為所得額。」業務上直接支付之交際應酬費用，其經取得確實單據者，得分別
依左列之限度，列為費用或損失：一、以進貨為目的，於進貨時所直接支付之交際應
酬費用：全年進貨貨價在三千萬元以下者，以不超過全年進貨貨價千分之一點五為限
；經核准使用藍色申報書者，以不超過全年進貨貨價千分之二為限。全年進貨貨價在
三千萬元至一億五千萬元者，超過部分所支付之交際應酬費用，以不超過千分之一為
限；經核准使用藍色申報書者，以不超過千分之一點五為限；全年進貨貨價超過一億
五千萬元至六億元者，超過部分所支付之交際應酬費用，以不超過千分之零點五為限
，經核准使用藍色申報書者，以不超過千分之一為限。全年進貨貨價超過六億元者，
超過部分所支付之交際應酬費用，以不超過千分之零點二五為限；經核准使用藍色申
報書者，以不超過千分之零點五為限。二、以銷貨為目的，於銷貨時直接所支付之交
際應酬費用：全年銷貨貨價在三千萬元以下者，以不超過全年銷貨貨價千分之四點五
為限；經核准使用藍色申報書者，以不超過全年銷貨貨價千分之六為限。全年銷貨貨
價在三千萬元至一億五千萬元者，超過部分所支付之交際應酬費用，以不超過千分之
三為限；經核准使用藍色申報書者，以不超過千分之四為限。全年銷貨貨價超過一億
五千萬元至六億元者，超過部分所支付之交際應酬費用，以不超過千分之二為限，經
核准使用藍色申報書者，以不超過千分之三為限。全年銷貨貨價超過六億元者，超過
部分所支付之交際應酬費用，以不超過千分之一為限；經核准使用藍色申報書者，以
不超過千分之一點五為限。四、以供給勞務或信用為業者，以成立交易為目的，於成
立交易時直接所支付之交際應酬費用：全年營業收益額在九百萬元以下者，以不超過
全年營業收益額千分之十為限；經核准使用藍色申報書者，以不超過全年營業收益額
千分之十二為限。全年營業收益額超過九百萬元至四千五百萬元者，超過部分所支付
之交際應酬費用，以不超過千分之六為限；經核准使用藍色申報書者，以不超過千分
之八為限。全年營業收益額超過四千五百萬元者，超過部分所支付之交際應酬費用，
以不超過千分之四為限；經核准使用藍色申報書者，以不超過千分之六為限，為行為
時所得稅法第二十四條第一項、第三十七條第一項第一款、第二款及第四款所明定。
又以買賣有價證券為專業之營利事業，因業務需要支付之交際費，其全年支付總額，
以不超過左列標準為限：（一）買賣有價證券，依所得稅法第三十七條第一項第一款
及第二款規定辦理。（二）因有價證券所取得之股息、紅利及利息（包括短期票券之
利息收入）等投資收益，准併入營業收入總額，依所得稅法第三十七條第一項第四款
規定辦理，但投資收益百分之八十免計入所得額部分，因實質免稅，則不應併計。以
有價證券買賣為專業之營利事業，屬兼含經營證券交易法第十五條規定三種證券業務
之綜合證券商，其分攤原則為一、營業費用部分：其可明確歸屬者，得依個別歸屬認
列；無法明確歸屬者，得依費用性質，分別選擇依部門薪資、員工人數或辦公室使用
面積等作為合理歸屬之分攤基礎，計算有價證券出售部分應分攤之費用，不得在課稅
所得項下減除。惟其分攤方式經選定後，前後期應一致，不得變更。二、利息支出部
分：其可明確歸屬者，得依個別歸屬認列；無法明確歸屬者，如利息收入大於利息支
出，則全部利息支出得在課稅所得項下減除；如利息收入小於利息支出，其利息收支
差額應以購買有價證券平均動用資金，占全體可運用資金比例作為合理歸屬之分攤基
礎，計算有價證券出售部分應分攤之利息，不得在課稅所得項下減除。所稱全體可運
用資金，包括自有資金及借入資金；所稱自有資金，係指淨值總額減除固定資產淨額
及存出保證金後之餘額；所稱比例計算，採月平均餘額計算之，復為財政部八十三年
十一月二十三日台財稅字第八三一六二○八九七號及八十五年八月九日台財稅字第八
五一九一四四○四號函所釋示。查，本件被告重為復查決定，以依原告之簽證會計師
於八十一年四月二十五日之補充說明，分自營商部門直接歸屬之經手費支出、集保服
務費、公會業務費等項支出及薪資、伙食費按員工人數、租金按使用面積等項作分攤
基礎予以計算自營部門之營業費用關於交際費之分攤，原告本年度屬買賣有價證券免
稅業務部分交際費可列支限額三一、二五九、五四七元，非屬買賣有價證券應稅業務
部分之交際費限額為四、○二四、九五一元，合計可列支限額為三五、二八四、四九
八元，其本期列報交際費一七、六四八、五一○元扣除應稅業務可列支最高限額四、
○二四、九五一元，其屬免稅業務交際費一三、六二三、五五九元，應轉列出售有價
證券收入項下減除，乃准予追認交際費二、五三八、八五九元。原告仍未甘服，循序
提起行政訴訟，主張：依查核準則第八十條規定，在全年支付總額不超限之前提下，
「營利事業列支之交際費，經依規定取有憑證，並經查明與業務有關者，應予認定，
．．．」。至於營利事業全年支付交際費用之限額，現行所得稅法第三十七條之規定
係以「事業體」全年銷貨、進貨金額為基數，以基數之特定千分比（如千分之一）為
交際費用核認之限額。原告係一綜合證券商，主要營業部門有三：經紀部門：經營受
託買賣有價證券業務；自營部門：自行買賣有價證券業務；承銷部門：經營承銷有價
證券之業務。被告於核定原告七十九年度營利事業所得稅申報有關交際費限額之計算
方式，以證券事業業務具特殊性，將原告之「部門別」收入分別計算交際費限額，減
列部分之交際費，否准原告作為費用扣抵。原告七十九年度所列報之交際費均已取具
稅法規定之合法憑證，並依據規定計算限額。尚未超限，應得全數認列。現行租稅法
令就「營利事業」交際費總額認列上限之計算方式，向來均係以事業體為計算單位，
從未規定須就「部門別」分別計算交際費之限額。被告以部門之業務別以計算原告之
交際費限額，並分別與實際數比較之，作法違背租稅法律主義。原告已合理計算自營
部門買賣有價證券所得應分攤之交際費用，並將該筆交際費用於帳外予以調整減列，
並無如被告所指雙重獲利、侵蝕稅源之現象。綜觀其他非經營證券業務之公司，基於
內部管理之需要而區分部門別收入，所在多有，但其交際費之核定，均以營利事業為
單一個體並以總額計算之，從未見稅捐機關對其以部門別分別計算交際費限額之例。
原告在稅法規定之限額內，依公司實際營運狀況使用交際費，原屬合情合法，被告卻
獨對原告所營之證券業務以部門別分別計算限額，並分別比較之，於法洵無依據，且
違反租稅平等原則云云。經查，本件原告係以買賣有價證券為專業之營利事業，其出
售有價證券之交易所得，依所得稅法第四條之一規定，停止課徵所得稅。營利事業出
售有價證券之交易所得納入免稅範圍，雖有其特殊意義，惟宜正確計算免稅所得之範
圍，如免稅項目之相關成本費用歸由應稅項目吸收，營利事業將雙重獲益，不僅有失
立法原意，並造成侵蝕稅源及課稅不公平之不合理現象，且「及租稅事項之法律，
其解釋應本於租稅法律主義之精神，依各該法律之立法目的，衡酌經濟上之意義及實
質課稅之公平原則為之」司法院釋字第四二○號解釋有案，所得稅法第三十七條既明
定業務上直接支付之交際費，依其經營目的分別訂有計算交際費之限額，自應分別依
所訂標準計算限額予以認定，被告將交際費按應稅及免稅業務分別計算限額，再據以
歸屬核認，並無不妥，並未違反租稅平等原則。又綜合證券商與一般投資公司之經營
方式不同，其經紀（經紀部門受託買賣及辦理融券業務收取手續費收入）、承銷（承
銷部門承銷證券取得承銷業務收入，如證券之報酬、代銷證券手續費收入、承銷作業
處理費收入、承銷輔導費收入及其他收入）、自營（自營部門出售營業證券所獲得之
利益）等各部門之組織架構及業務明確，各該部門因經營部門業務所發生之相關費用
，自應個別歸屬於各該部門收支損益項下之營業費用認列，僅管理部門（無營業收入
）之損失費用因無法明確歸屬，始可按其費用性質，分別依部門薪資、員工人數或辦
公室使用面積等作為合理歸屬之分攤基礎。但行為時所得稅法第三十七條規定交際費
之列支係以與業務直接有關者為限，綜合證券商之經紀、承銷、自營等各部門經營業
務所支付之交際費用，自應依交際對象歸屬於各業務部門項下之營業費用（屬可明確
歸屬之費用，應個別歸屬認列），並分別依行為時所得稅法第三十七條規定標準限額
列報。如由管理部門列支，並依業務部門薪資、員工人數或辦公室使用面積等作為合
理歸屬之分攤基礎，將造成自營部門免稅項目之相關成本費用歸由應稅項目吸收，亦
造成自營部門免稅項目之交際費限額歸由經紀部門應稅項目交際費限額吸收，則綜合
證券商將雙重獲益，不僅有失交際費限額列支之立法原意，並造成侵蝕稅源及課稅不
公平之不合理現象，是被告為正確計算免稅所得，依行為時所得稅法第三十七條規定
及財政部八十三年十一月二十三日台財稅字第八三一六二○八九七號函釋，分別核算
原告非屬出售有價證券應稅業務部分交際費可列支之限額，及出售有價證券免稅業務
部分交際費可列支之限額，即以應稅及免稅業務部門分別核算交際費限額後，再將超
過應稅業務部門可列支之交際費限額部分，移由免稅部門核認。此係採對業者最有利
之計算方式，即將非屬出售有價證券應稅業務部分，讓業者享受全部之交際費限額，
再將超過應稅業務可列支之交際費限額部分歸屬為出售有價證券免稅業務部分之費用
，轉自有價證券出售收入項下認列，於法並無不合，自無違租稅法律主義。且被告於
答辯時，自承有關交際費按應稅業務與免稅業務分別計算交際費限額，為其一致性處
理原則，原告所訴獨對原告所營證券業務以部門別分別計算限額，並無證據證明，則
原告似有誤解。原告主張，核無足採。揆諸首揭說明，本件關於交際費部分之原處分
，核無違誤，一再訴願決定遞予維持，亦無不合，原告猶執前詞，聲明撤銷，為無理
由，應予駁回。
據上論結，本件原告之訴為無理由，爰依行政訴訟法第二十六條後段，判決如主文。
中    華    民    國     八十九      年      五      月     二十六      日
                    行 政 法 院 第 五 庭
                                審 判 長 評  事      廖  政  雄
                                         評  事      趙  永  康
                                         評  事      沈  水  元
                                         評  事      林  清  祥
                                         評  事      姜  仁  脩
右  正  本  證  明  與  原  本  無  異
                                         法院書記官  張  惠  美
中    華    民    國     八十九      年      五      月     二十九      日


司法院資訊處製作；財團法人民間司法改革基金會備份。
